臺灣新竹地方法院刑事判決　　　　　　　 93年度訴字第489號
公　訴　人　臺灣新竹地方法院檢察署檢察官
被　　　告　乙○○　男　45歲.
指定辯護人　本院公設辯護人甲○○
上列被告因公共危險案件，經檢察官提起公訴（93年度偵字第36
25號），本院判決如下：
    主  文
乙○○無罪。
    理  由
一、公訴意旨略以：被告乙○○基於放火燒燬現供人使用住宅之
    概括犯意，先後於民國92年年底、93年1月間、93年7月4日
    下午4時許，因向其父母親丙○○、戊○○索錢未果而心生
    不滿，竟欲燒燬其等位於新竹縣北埔鄉水村9鄰11號之住
    處房屋洩憤，其並持自備之打火機1只，在上址連續點火燃
    燒衣服、書籍、報紙、電視機、冰箱等物品，致生公共危險
    ，火災現場幸經及時撲滅而無人傷亡，因認被告所為係犯刑
    法第173條第3項、第1項之放火燒燬現供人使用住宅未遂罪
    嫌等語。
二、按刑法第173條第1項之放火罪，行為人須對於目的物（即現
    供人使用之住宅）有燒燬之故意，亦即其對於放火行為有使
    目的物燒燬（全部或一部喪失效用）一事有所認識，因此基
    於放火燒燬房屋之犯罪故意而著手實施放火行為，此即學理
    上所稱抽象危險犯，其雖未使房屋達到喪失效用之程度，亦
    應論以未遂犯。而刑法第175條第1項之放火燒燬第173條及
    第174條以外之他人所有物罪，行為人除須具備放火燒燬本
    條之他人所有物之犯罪故意外，並須致發生公共危險，此即
    學理上所稱具體危險犯，亦即放火之行為有延燒目的物以外
    其他他人所有物或房屋之危險存在，惟不以實際上已發生此
    項延燒之事實為必要，但因本條不處罰未遂犯，是若目的物
    未達燒燬（全部或一部效用喪失）之程度者，即無成立犯罪
    之餘地；又按被告未經審判證明有罪確定前，推定其為無罪
    ；再犯罪事實應依證據認定之，無證據不得認定犯罪事實；
    另檢察官就被告犯罪事實，應負舉證責任，並指出證明之方
    法；不能證明被告犯罪者，應諭知無罪之判決，刑事訴訟法
    第154條、第161條第1項、第301條第1項分別定有明文。
    次按在訴訟上用以證明事實之證據，須於通常一般之人均不
    致於有所懷疑，而得確信其為真實之程度者，始得據以為有
    罪之認定，倘其證明尚未達到此一程度，而有合理之懷疑性
    存在，致使無從為有罪之確信時，即應為無罪之判決，最高
    法院76年臺上字第4986號判例意旨可資參照。
三、公訴人認被告乙○○涉有刑法第173條第3項、第1項之放火
    燒燬現供人使用住宅未遂犯行，係以證人即被告之父親丙○○之指訴、證人即93年7月4日到場處理起火事故之新竹縣警
    察局竹東分局北埔分駐所警員梁茂福於審理時之證述，火災
    現場勘查紀錄、現場照片、被告住處房間分布平面圖、打火
    機1只及被告之供述等為其主要論據。訊據被告乙○○固坦
    認有於上揭時、地，以打火機點火燃燒衣服、書籍、報紙、
    電視機、木材等物，惟堅詞否認有何放火燒燬現供人使用住
    宅未遂犯行，辯稱：伊燒的東西都是不要的垃圾，也沒有要
    燒毀房子的意思等語。經查：
（一）92年年底、93年1月間之放火行為：
　１、被告雖坦承於92年年底及93年1月間，在其位於新竹縣北
      埔鄉水村9鄰11號之住處房間內以打火機點火燃燒衣服
      、書籍等物，惟觀諸卷附火災現場勘查紀錄檢附之現場照
      片（見臺灣新竹地方法院檢察署檢察官93年度偵字第3625
      號偵查卷第45 頁）：該2次放火後牆角僅殘留小範圍燻黑
      之痕跡，而燻黑處均緊鄰木板門，復參以被告家中之隔間
      、擺設觀之，被告住處為三合院之平房，房間狹小，屋內
      通道處堆放如衣服、工具、米袋等諸多雜物，此有被告住
      處房間分布平面圖暨其所附照片附卷可稽（見本院卷第10
      5至110頁），另佐以證人即被告之父親丙○○於本院審理
      時具結證述：家裡的東西即使壞掉，也捨不得丟等語，證
      人即被告之阿姨丁○○亦於本院行交互詰問隔離訊問時證
      稱：戊○○（即被告之母親）很愛留東西，家裡面什麼東
      西都留，像垃圾場一樣等語（見本院卷第73、90頁），是
      若被告果有燒燬住宅之故意，自可直接引燃家中之易燃物
      為之，而非如照片所示係將物品集中某處予以燃燒，故尚
      難僅憑被告有在屋內燒東西之行為，即遽以推論其有放火
      燒燬住宅之主觀犯意。
  ２、又該2次放火行為，均係被告自行撲滅或由被告之父丙○○熄滅，且均未報警處理一節，除據被告供承在卷，核與
      證人丙○○證述情節大致相符，證人丙○○並稱：伊看到
      的那次，是小小火，拿兩瓢水來澆熄等語（見本院卷第66
      頁），是顯見該2次的火勢並不猛烈，而無延燒建築物本
      體之可能，益徵被告確無燒燬住宅之主觀犯意。
（二）93年7月4日之放火行為：
  １、被告係在上開住處之庭院燃燒木材、電視機、冰箱門板等
      物，除據被告坦認無訛，並經證人丙○○證述綦詳，證人
      即到場處理該次火災事故之新竹縣警察局竹東分局北埔分
      駐所警員梁茂福於審理時具結稱：被告在庭院放火燒東西
      ，離客廳（前廊屋簷下）約1米左右，伊和其同事共3個人
      ，每人各提4、5桶水滅火，燃燒的東西與房子主體之間，
      沒有其他物品散落，看到時在悶燒階段，都是濃煙，要看
      當時的風向才能決定有無可能燒到房子，但是當時並沒有
      延燒到房屋，水桶是在廚房找到的，約30到50公分高，有
      3 個，其中1個是在外面找到的，像是裝油漆的，廚房找
      到的應該是洗澡提水用的桶子等語（見本院卷第116、117
      、122頁），證人即被告之母親戊○○亦證述：回去看到
      的時候，是警察幫忙滅的，只看到警察提兩桶水，火就沒
      有了等語（見本院卷第87頁），又被告住處附近並無其他
      ，是被告該次之放火行為，既距離建築物主體有1公尺之
      遠，燃燒之物與住宅之間亦無任何引燃物，火勢亦以一般
      家用水桶提水即可熄滅，顯見當時火勢應非甚為猛烈，復
      參以上開建築物係磚造平房，附近亦無任何現供人使用之
      性，是被告辯稱：沒有要燒房子的意思等語，尚非無據。
  ２、又證人戊○○於本院行交互詰問時證述：「（為何妳在房
      子內看到外面的火，會覺得很可怕？）因為火太猛了，我
      怕風吹過來，會燒到房子，所以才報警。」、「（當時為
      什麼沒有叫被告把火滅掉，而是叫警察來？）當時被告喝
      醉酒，他也不聽，所以我就去叫警察來，平常叫我兒子都
      叫不太動，所以我就沒有叫被告，就直接叫警察來。」、
      （被告有無燒過房子？）不曾。」、「（那妳為何報警？
      ）因為我看到火勢太大了，會害怕且心臟不好，所以我報
      警。」、「（當時你有無問被告，為何要燒？）我有問被
      告，被告回答說那垃圾不要了，為何不燒，留那麼多垃圾
      作什麼？）、「（燒垃圾為何要報警？）是因為被告在丟
      的時候，被告還繼續丟，所以我就報警。」等語（見本院
      卷第86至88頁），是該次放火行為雖係員警到場處理而熄
      滅，然被告家人報警之緣由，係因被告喝酒，無法勸阻其
      將火勢自行撲滅，衡以被告之父母均年事已高，擔心火勢
      助長後可能釀成災害，此乃人之常情，惟該次放火之地點
      ，並無延燒建築物主體之可能，已如前述，尚難僅憑該次
      放火行為係由員警到場熄滅一節，即遽以推論被告主觀上
      具有在庭院燃燒物品藉以延燒至住宅之犯意。
（三）再公訴意旨所指被告上開3次放火行為，被告於放火行為
      後，均停留在現場而未離去一節，除據被告供承甚明，並
      經證人丙○○、戊○○、梁茂福證述在卷，衡以常情，若
      被告欲燒燬住宅，應於放火後迅速離開，以免遭火舌竄燒
      而受傷，豈有仍逗留該處，甚且自行滅火之情。
（四）證人丙○○於本院行交互詰問時證述：「（被告有無因為
      不要的東西，你捨不得丟而跟你起過爭執？）他有曾經跟
      我講過，要把不要的東西拿去賣掉，我不肯。甚至連小孩
      唸過的書、穿過的衣服我都捨不得丟，因為我花了很多錢
      買。」等語（見本院卷第73頁），證人戊○○具結稱：「
      （你們有無曾經因為被告要把垃圾丟掉而爭吵？）不曾，
      只有燒垃圾那一次，我有跟被告說舊衣服可以擦地板。」
      等語（見本院卷第89頁），證人梁茂福亦證述：被告家中
      房間很凌亂，院子平常也擺很多東西等情明確（見本院卷
      第123頁），另佐以卷附被告住處照片觀之，屋內確係堆
      放許多雜物，甚至連屋外之前廊，亦堆置椅子、電視等雜
      物（見本院卷第108至110頁），再參諸被告第1、2次放火
      之時間，分別為92年年底、93年1月間，均接近過年時分
      ，依國人慣有傳統除舊佈新之觀念，被告整理家中沒有用
      之物品予以丟棄，亦與常情無悖，被告以放火之方式處理
      ，縱有不當，亦難認其主觀上有放火燒燬住宅之故意，被
      告辯稱：係在燒垃圾一節，應堪採信。
（五）公訴人雖認被告係因向其父母索錢未果而萌生放火燒燬住
      宅之犯意，然該部分僅有證人丙○○於警訊時之指訴，並
      無其他積極證據足以佐證，況證人丙○○於警訊、偵查及
      本院審理時所為關於有無親眼目睹被告之放火行為，是否
      親自報案等與本案有重要關係之情節，前後指訴不一，證
      人丙○○於警訊時陳稱：「他平日在家伸手要錢如不從他
      就拿刀子或斧頭恐嚇我，我躲到房間他就拿斧頭破壞我的
      房間門。他在約一個月前伸手跟我要錢我沒給他，他就破
      壞我的房門手持皮帶將我脖子勒緊，想置我於死地，當時
      被我掙脫，他就立刻往屋外跑。他平常一開口就恐嚇說，
      我兩個老人家沒有用，要給我們死。」、「（今【四】日
      十六時許何人發現乙○○在縱火？何人向分駐所報案？）
      我當時發現時我去勸他，他對我們非常兇，我就趕快走路
      到分駐所報案。」、「（你是否有目睹乙○○在縱火？）
      是我親眼目睹他在縱火。」等語，嗣後於偵查中改稱：「
      （你兒子在家中放火三次？）是。他每次點火我都沒看到
      ，是點火後我才發現。」、「（你兒子在六月的時候有無
      恐嚇你、用皮帶勒你脖子？）他當時喝酒醉了，有拿出皮
      帶好像要比劃這個動作，但被我制止了，他並沒有真的把
      皮帶勒到我脖子。」、「（被告有無在家向你要錢，如果
      不給他錢，就要拿刀子或斧頭恐嚇你？）他當時喝酒醉了
      說：【有錢嗎？拿些錢給我喝酒】我回答：【沒錢】。他
      並沒有說要拿刀子等殺我。」、「（被告平常有無說你們
      二個老人家沒用，要給你們死？）沒有。」等語（見上開
      偵查卷第8、48、49頁），又於本院審理辯護人詰問時證
      述：有去做筆錄，但是報案的不是伊，那天被告在燒火且
      有喝醉酒，被告的媽媽就打電話給派出所，然後警察就載
      伊去派出所作筆錄，沒有看到被告在燒火等語，是證人丙○○於審判外警訊時所為不利於被告之指訴，憑信性即屬
      有疑，尚難遽採為對被告不利之認定，又無其他事證足認
      被告確係因與父母索錢未果而心生不滿等情，公訴人指稱
      被告有放火燒燬房屋之動機，實無所據。
（六）至扣案之打火機1只，證人梁茂福雖於本院審理時證稱：
      係伊至現場處理時詢問被告用何物點火，被告自己拿出來
      的等語（見本院卷第124頁），惟並無積極證據足認被告
      確有燒燬住宅之主觀犯意，詳如前述，自難僅憑該扣案物
      而遽為不利於被告之認定。
（七）末查：上開住宅內被告姪子張益祥的房門左下角雖有一片
      燻黑的痕跡，已如前述，惟證人丙○○亦證述：門被燻黑
      ，但是沒有被燒掉，現在還在用等語（見本院卷第76頁）
      ，並有照片可資佐憑（見上開偵查卷第45頁），是縱該住
      處內有一房間之門板有燻黑的痕跡，但該門仍未喪失其原
      有之效用，而未達燒燬之程度，再被告於該住宅客廳之門
      板留下之燻黑痕跡，範圍甚小，以經驗法則觀之，尚不足
      以延燒家中其他物品而致生公共危險，另被告於93年7月4
      日之放火行為，地點在住宅外之庭院，離建築物本體有一
      定的距離，兩者之間亦無助燃物，附近又無其他現有人所
      在之建築物一節，已如前述，當不致生公共危險，應堪認
      定，是被告3次放火行為，亦難遽以刑法第175條第1項之
      罪相繩。
（八）從而，公訴人所提出之證據，均無法證明被告確係基於放
      火燒燬現供人使用住宅之故意，而著手於該放火行為之實
      施，尚難僅憑被告自承有上開3次放火行為，及證人丙○○於警訊中之有瑕疵之指訴，即遽指被告有放火燒燬現供
      人使用住宅之犯罪故意，而認其犯有刑法第173條第3項、
      第1項之放火燒燬現供人使用住宅未遂罪刑。綜上所述，
      公訴人引為被告犯罪證據之資料，容有合理之懷疑性存在
      ，致本院無從為有罪之確信。此外，復查無其他積極事證
      足認被告乙○○確有公訴意旨所指之放火燒燬現供人使用
據上論斷，應依刑事訴訟法第301條第1項，判決如主文。
本案經檢察官鍾曉亞到庭執行職務。
中　　華　　民　　國　　94　　年　　4 　　月　　22　　日
                  刑事第四庭審判長法  官  王紋瑩
                                  法  官  馮俊郎
                                  法  官  蔡欣怡
以上正本證明與原本無異。
如不服本判決，應於判決送達後10日內向本院提出上訴狀 (應附
繕本 )，上訴於臺灣高等法院。
                                  書記官  謝國聖
中　　華　　民　　國　　94　　年　　4　　月　　 26　　日
